【裁判字號】    95,交上易,9
【裁判日期】    950913
【裁判案由】    過失致死
【裁判全文】
臺灣高等法院高雄分院刑事判決         95年度交上易字第9號
上  訴  人
即  被  告  甲○○
選任辯護人  黃金龍  律師
上列上訴人因過失致死案件，不服臺灣高雄地方法院94年度交易
字第161 號中華民國94年12月15日第一審判決（起訴案號：臺灣
高雄地方法院檢察署94年度調偵字第334 號），提起上訴，本院
判決如下：
    主  文
上訴駁回。
甲○○緩刑貳年。
    事  實
一、甲○○於民國92年8 月26日下午2 時17分許，駕駛車號7805
    -FA 號自小客車，沿高雄市三民區○○○路由南往北方向行
    駛，至該路段與九如二路交岔路口，綠燈自外側快車道即汽
    車右轉專用道右轉至九如二路時，本應注意轉彎車應讓直行
    車先行，而依當時天候晴，日間自然光線，市區道路○○路
    面，乾燥無缺陷，無障礙物，視距良好等情況，並無不能注
    意情事，竟疏未注意遵守而貿然右轉，適有未戴妥安全帽之
    魯鵬飛騎乘車號XER -229號機車沿中華二路機慢車道由南往
    北同向直行而來，見狀不及煞停，致其機車右側把手處與甲
    ○○所駕駛自小客車左後側行李箱處發生擦撞而人車倒地，
    其安全帽則於倒地過程中脫落掉至路上，使其受有頭部外傷
    併顱骨骨折、顱內出血、血腦症之傷害，甲○○於肇事後留
    在現場向前往處理之員警承認肇事而接受裁判，魯鵬飛受傷
    送醫救治後，延至同年9 月12日上午3 時15分許因車禍致頭
    部外傷併顱骨折顱內出血而不治死亡。
二、案經高雄市政府警察局三民第一分局移送臺灣高雄地方法院
    檢察署檢察官偵查起訴。
    理  由
一、按被告以外之人於審判外之言詞或書面陳述，除法律有規定
    者外，不得作為證據；又被告以外之人於偵查中向檢察官所
    為之陳述，除顯有不可信之情況外，得為證據；被告以外之
    人於檢察事務官、司法警察官或司法警察調查中所為之陳述
    ，與審判中不符時，其先前之陳述具有較可信之特別情況，
    且為證明犯罪事實存否所必要者，得為證據，刑事訴訟法第
    第159 條第1 項、159 條之1 第2 項、第159 條之2 分別定
    有明文。至被告以外之人於審判外之陳述，雖不符同法第15
    9 條之1 至第159 條之4 規定，而經當事人於審判程序同意
    作為證據，法院審酌該言詞陳述或書面陳述作成時之情況，
    認為適當者，亦得為證據；當事人、代理人或辯護人於法院
    調查證據時，知有同法第159 條第1 項不得為證據之情形，
    而未於言詞辯論終結前聲明異議者，視為有前項之同意，同
    法第159 條之5 亦已明揭其旨。本件證人黃馨儀於偵查中具
    結而向檢察官所為之陳述，未見有何顯不可信之情況，得為
    證據；另證人黃馨儀、趙聿瑋於警詢之陳述，雖係被告以外
    之人於審判外之陳述，惟檢察官、辯護人及被告均無異議作
    為證據，本院審酌其作成之情況，未見有何不適當之情形，
    是得為證據。
二、訊據上訴人即被告甲○○（下稱被告）矢口否認有何過失致
    死犯行，辯稱：伊右轉時有注意右方來車，但並未看到被害
    人魯鵬飛之機車，不知對方來車方向為何，伊跟隨前方車輛
    已右轉完成，伊看到右前方有人招手示意伊停車，才知發生
    車禍，伊下車查看發現自己車輛左後方有一機車倒地，當時
    伊不曉得有發生擦撞，事後才發現行李箱左後側有擦撞痕跡
    云云；其辯護人另辯護稱：本件車禍之發生，應係被害人未
    注意車前狀況及兩車併行超車之間隔，並隨時採取必要之安
    全措施，而使機車右手把與被告車輛左後行李箱發生輕微擦
    撞所致，被告對於本件車禍之發生並無預見可能性，且無充
    足之時間可採取適當之措施以避免結果之發生，被告並無過
    失云云。
三、經查：
  (一)就被告是否與被害人車輛發生擦撞一節，證人即事發當時乘
    坐被告車輛駕駛座後方座位之被告表妹黃馨儀於警詢中證稱
    ：「（妳是否有目擊車禍的整個情形？）沒有，我有聽到輕
    微的擦撞聲，然後我就往左邊看，然後我就看到一名機車騎
    士男性，當時他並沒有馬上倒地，我看到他的時候還在機車
    上，然後緩緩的向左邊倒下，臉部朝上，身體抽搐，然後過
    沒多久醫護車到達現場將傷者送醫」等語，嗣其於檢察官偵
    訊中亦結證確認該等警詢陳述內容無訛，另參以被告自稱路
    邊有人招手示意其停車，可見其確有與被害人之機車發生擦
    撞，且碰撞點應在被告自小客車之左後側甚明。再觀諸卷附
    兩車車損相片及檢察官勘驗兩車所製作之勘驗筆錄，被告之
    自小客車行李箱左後方處有黑色擦痕，而被害人機車右手把
    尾端有輕微刮痕，且此兩處痕跡之位置高度相合，另觀諸卷
    附道路交通事故現場圖及現場相片，機車倒地之位置在自小
    客車之左後方處，由此研判自小客車之右後行李箱及機車之
    左車把處應即為兩車之撞擊點無訛，而辯護人之辯護意旨亦
    認兩車有發生擦撞為不爭執之事項，是被告之自小客車行李
    箱左後側有與被害人機車之右手把發生擦撞之事實，應堪認
    定。
  (二)本件被害人魯鵬飛於車禍後受傷送醫，嗣因頭部外傷併顱骨
    折顱內出血而於92年9 月12日上午3 時15分死亡之事實，業
    經高雄地方法院檢察署檢察官督同相關人員相驗明確，製有
    勘（相）驗筆錄、相驗屍體證明書、驗斷書在卷可憑，復有
    高雄醫學大學附設中和紀念醫院診斷證明書附卷可參，被告
    對此事實亦無異見，堪認被告與被害人雙方所發生之碰撞事
    故，與被害人之死亡結果間，具有相當因果關係。
  (三)再應探究者，厥為被告對於本件交通事故之發生致被告死亡
    ，是否具有過失原因，茲析述如下：
    1.被告是否具有過失，與被害人之行車方向息息相關，依被
      告於92年8 月26日之交通事故談話紀錄表（此為事發後被
      告所製作之第一次筆錄）陳稱：「我是從中華二路外側快
      車道（右轉專用）右轉至九如二路，在等待我右邊的機車
      先過我才轉彎，突然一輛重機XER-229 從中華二路慢車道
      直行從我汽車的左後方撞過來... 」等語，另觀諸卷附道
      路交通事故現場圖，中華二路由南往北方向在被告所行駛
      車道之左側尚有多達4 個快車道，而被告自稱其右轉時已
      是綠燈且係跟隨前方兩部車輛右轉，則衡情被害人在此種
      情況下如何還有餘裕自九如二路由西往東方向橫越中華二
      路騎來？是被害人之機車應係沿中華二路之機慢車道由南
      往北方向行駛甚明。至被告嗣後警詢、偵訊及本院審判中
      改稱不知機車行向為何，衡情不無飾卸之虞，尚難遽信。
    2.按汽車行駛至交岔路口，轉彎車應讓直行車先行，但直行
      車尚未進入交岔路口，而轉彎車已達中心處開始轉彎，直
      行車應讓轉彎車先行，道路交通安全規則第102 條第1 項
      第6 款已有明定。又該款後段所謂「轉彎車已達中心處開
      始轉彎，直行車應讓轉彎車先行」係針對左轉彎而言，因
      右轉彎車輛並無到達路口中心始行轉彎之可能或必要，故
      該轉彎車先行之例外規定乃就「左轉彎車與對向直行車輛
      」所設，右轉彎車應無適用該例外規定之餘地，從而，右
      轉彎車應讓直行車先行，並無例外，右轉彎車於右轉完成
      、駛離路口之前，要不得據上開法條主張直行車輛應讓其
      先行。本件被告雖自稱其已右轉完成，然觀諸道路交通事
      故現場圖及現場相片，被告之自小客車係停在中華二路與
      九如二路之轉角處，車頭朝向西北方位，顯見其並未右轉
      完成而駛離路口，其仍應禮讓直行之被害人機車，不能因
      被害人之機車在後而主張直行車應禮讓轉彎車。而依道路
      交通事故調查報告表所載，事發當時天候晴，日間自然光
      線，市區道路○○路面，乾燥無缺陷，無障礙物，視距良
      好，被告應無不能注意之情事，且依卷附現場相片觀之，
      事發之路段既寬且直，被告卻自稱右轉時未看到被害人之
      來車，足見其疏未遵守上開規定而貿然右轉，應具有過失
      甚明。本件偵查中經檢察官送請高雄市政府交通局車輛行
      車事故鑑定委員會鑑定結果，亦認被告右轉未讓右側慢車
      道直行車先行為肇事原因，嗣高雄市政府覆議結果亦維持
      原鑑定意見，此有高雄市政府交通局車輛行車事故鑑定委
      員會92年11月27日高市車鑑字第0920006162號函送鑑定意
      見書及高雄市政府93年1 月5 日高市府交三字第09300003
      48號函在卷可按。嗣經本院囑託國立交通大學審查前揭鑑
      定意見書，審查結果亦認上開鑑定意見並無違誤，有國立
      交通大學95年7 月17日交大管運字第0950008119號函所附
      行車事故鑑定審查意見書在卷可佐。至辯護意旨所稱被害
      人未注意車前狀況及兩車併行超車之間隔云云，尚無事證
      以佐其說，又辯護人聲請勘驗事發現場之監視器所攝錄影
      帶一節，經本院勘驗結果，其解析度及拍攝角度均欠佳，
      無法看出肇事經過及救護情形，其所翻拍相片亦為如此情
      況，是亦無從為有利被告之認定，併此敘明。
    3.證人黃馨儀於警詢中證稱：「（當時機車騎士（魯鵬飛）
      他倒地後，其頭戴的安全帽位於何處？）當時他（魯鵬飛
      ）倒地後安全帽並沒有戴在他的頭上，是警方到達現場處
      理車禍時我看見警方在地上將安全帽撿起來，扣環未扣..
      . 」等語，嗣其於檢察官偵訊中亦結證確認該等警詢陳述
      內容無訛；另證人即在事發地點附近工作之趙聿瑋於警詢
      中證稱：「我看見時該部機車已躺在地上，駕駛人也躺在
      地上」、「該名男子躺在地上時已無安全帽... 」等語，
      嗣其於原審審判中亦結證確認該等警詢陳述內容無訛。由
      此固然可認被害人騎車有安全帽未戴妥之情事，然此充其
      量僅能認為被害人對於損害之擴大亦具有原因，尚無從因
      而解免被告之過失罪責。綜上所述，本件事證明確，被告
      犯行洵堪認定。
四、核被告所為，係犯刑法第276 條第1 項過失致死罪。被告於
    肇事後留在現場等候警方前來處理並主動告知警察自己是駕
    駛之事實，業經其供明在卷，另參諸本件事發時間為92年8
    月26日下午2 時17分許，而卷附交通事故談話紀錄表所載製
    作時、地即為同日下午2 時25分在事發地點，足見被告所述
    應堪憑採，堪認其符合自首之要件，次查被告行為後，刑法
    第62條自首之規定，業於94年1 月7 日修正公布，並於95年
    7 月1 日施行，其修正後之刑法第62條將自首必減其刑修正
    為「得」減輕其刑，經比較新舊法，自以舊法對被告有利，
    依刑法第2 條第1 項前段規定，爰依修正前刑法第62條前段
    規定減輕其刑。
五、原判決認被告罪證明確，因而適用刑法第276 條第1 項、（
    修正前）刑法第62條前段，罰金罰鍰提高標準條例第1 條前
    段等規定，審酌被告因一時疏失而導致被害人魯鵬飛死亡，
    並使被害人之家屬遭受難以撫平之創痛，且迄未與被害人之
    家屬達成和解，殊有非是，以及被告犯罪之手段、違規之情
    節輕重、被害人亦有安全帽未戴妥之情事等一切情狀，量處
    有期徒刑8 月。經核原判決認事用法，尚無不合，量刑亦屬
    允當。被告上訴意旨仍否認有過失，指摘原判決不當，為無
    理由，應予駁回。
六、查被告未曾受有期徒刑以上刑之宣告，有臺灣高等法院被告
    全國前案紀錄表附卷可稽，此次係屬偶發過失犯，況被告於
    本院審理中已與被害人家屬乙○○達成和解，並已支付告訴
    人150 萬元（強制險除外），有和解筆錄在卷可憑；且告訴
    人亦具狀表示刑事部分不予追究，亦有刑事撤回告訴狀在卷
    可按，被告經此論罪科刑之教訓，當知警惕，應無再犯之虞
    ，本院認其所宣告之刑，以暫不執行為適當，爰依修正後刑
    法第74條第1 項第1 款規定併宣告緩刑2 年（最高法院95年
    5 月23日刑事庭第8 次會議決議參照）。
據上論斷，應依刑事訴訟法第368 條，刑法第74條第1 項第1 款
，判決如主文。
本案經檢察官姜麗儒到庭執行職務。
中    華    民    國    95    年    9     月    13    日
                  刑事第七庭    審判長法  官   莊飛宗
                                      法  官   黃憲文
                                      法  官   黃三友
以上正本證明與原本無異。
不得上訴。
中    華    民    國    95    年    9     月    14    日
                                      書記官   黃玉珠
附錄本件判決論罪科刑法條：
刑法第276條第1項
因過失致人於死者，處2 年以下有期徒刑、拘役或2,000 元以下
罰金。


司法院資訊處製作；財團法人民間司法改革基金會備份。
